---
title: "Présentation du package 'dplyr' et de l'opérateur '%>%' (pipe)"
author: "Bastien Tran - Doctorant UVSQ"
date: "12 juin 2017"
output: beamer_presentation
---

```{r setup, include=FALSE}
knitr::opts_chunk$set(echo = FALSE)
```

## Le package "dplyr"

__Title__ A Grammar of Data Manipulation

__Description__ A fast, consistent tool for working with data frame like objects,
both in memory and out of memory.

__Author__ Hadley Wickham [aut, cre],
Romain Francois [aut],
Lionel Henry [aut],
Kirill Müller [aut],
RStudio [cph, fnd]

__URL__ http://dplyr.tidyverse.org, https://github.com/tidyverse/dplyr

\footnotesize
Hadley Wickham, Romain Francois, Lionel Henry and Kirill Müller (2017). dplyr: A Grammar of Data Manipulation.

https://github.com/rstudio/cheatsheets/raw/master/source/pdfs/data-transformation-cheatsheet.pdf

https://www.rstudio.com/wp-content/uploads/2016/01/data-wrangling-french.pdf

## Installation

```{r github, echo = TRUE, eval=FALSE}
devtools::install_github("tidyverse/dplyr")
```

...ou bien sûr: 

```{r cran, echo= TRUE, eval=FALSE}
install.packages("dplyr")
```

__Version__ 0.7.0

__Depends__ R (>= 3.1.2)

__Imports__ assertthat, _bindrcpp_, glue, _magrittr_, methods, pkgconfig,
rlang (>= 0.1), R6, _Rcpp_ (>= 0.12.6), _tibble_ (>= 1.3.1), utils

__LinkingTo__ Rcpp (>= 0.12.0), BH (>= 1.58.0-1), bindrcpp, plogr

## ??tidyverse

> Le tidyverse est un jeu de packages partageant une même philosophie et conçus pour travailler ensemble.

Le package _dplyr_ en fait partie, tout comme _readr_, _tidyr_, _purrr_ et _ggplot2_, ainsi que _tibble_ et _magrittr_ que nous aborderons plus loin.

Cet écosytème est complété par une douzaine d'autres packages pour notamment:

* Travailler avec certains types de vecteurs (_hms_, _stringr_, _lubridate_ & _forcats_)
  
* Importer des données depuis diverses sources (_feather_, _haven_, _httr_, _jsonlite_, _readxl_, _rvest_, _xml2_)

* Modeliser (_modelr_, _broom_)

\footnotesize
http://tidyverse.org/

## Paradigme de dplyr

> "A fast, consistent tool for working with data frame like objects..."

__dplyr__ propose un jeu de _verbes_ qui constituent une "grammaire de la manipulation de données" pour notamment:

* construire de nouvelles variables à partir des variables existantes avec _mutate()_
* sélectionner des variables via leurs noms avec _select()_
* filtrer des enregistrements via leurs valeurs avec _filter()_
* résumer plusieurs valeurs sur une ligne avec _summarise()_

En fait _dplyr_ est le prolongement de _plyr_ (d pour data.frame ou data.table), il hérite ainsi d'une syntaxe plus explicite que _data.table_ et peut offrir des performances comparables.

\footnotesize

https://stackoverflow.com/questions/21435339/ 

## Un air de SQL?

Il est également possible de:

* appliquer ces opérations à des données groupées par facteur ou variable avec *group_by()*
* réaliser des jointures entre tables avec *inner_join()*, *left_join()*, *right_join()*, 
*semi_join()*, *anti_join()*, *full_join()*.  

> "...both in memory and out of memory."

Car le package __dbplyr__ permet de travailler avec des bases de données distantes en utilisant cette même grammaire (et donc le même code R).

__Imports__: assertthat, DBI (>= 0.5), dplyr (>= 0.5.0.9004), glue, methods, rlang (>= 0.1.0), tibble (>= 1.3.0.9007), R6, utils


\footnotesize
http://dplyr.tidyverse.org


## Les tibbles

Les _tibbles_ (Müller & Wickham, 2017) sont des objets similaires aux data frames. Quelques différences notables:

* Ne convertit pas les types
* N'ajuste pas les noms de variables
* Pas de correspondance partielle sur les noms de variables
* Evaluation paresseuse et séquentielle
* Ne crée pas de _row.names_
* Recycle seulement les vecteurs de longueur 1
* N'affiche que les 10 premières lignes et un nombre de colonne qui tient dans l'écran
* Retourne une tibble quand échantillonnée (avec '[')

\footnotesize
http://r4ds.had.co.nz/tibbles.html

http://tibble.tidyverse.org/

## En route!
\footnotesize
```{r libs, echo=TRUE, message=FALSE, warning=FALSE, results="hide"}
library(dplyr)
library(tibble)
data(iris)
```
\footnotesize
```{r glimpse, echo = TRUE}
glimpse(iris)
options(tibble.print_max = 4, tibble.print_min = 4 )
```

## Obtenir des résumés
\footnotesize
```{r summarise, echo=TRUE, message=FALSE, warning=FALSE}
summarise_all(iris, funs(mean))
summarise_if(iris, is.numeric, sd)
summarise_at(iris, vars(Sepal.Length,Petal.Length),max)
```

## Quelques opérations utiles

* Compter les observations

\footnotesize
```{r count, echo=TRUE, eval=FALSE}
count(iris, Species)
```
\normalsize


* Dédoublonner avec _distinct()_

\footnotesize
```{r distinct, echo=TRUE, eval=FALSE}
distinct(iris, Species)
```
\normalsize


* Réordonner ses observations avec _arrange()_

\footnotesize
```{r arrange, echo=TRUE, eval=FALSE}
arrange(mtcars, desc(mpg))
```
\normalsize    

* Ajouter des observations avec _add\_row()_

\footnotesize
```{r add_rows, echo=TRUE, eval=FALSE}
add_row(iris, Sepal.Length = 4, Sepal.Width = 4, Petal.Length = 4, Petal.Width = 4, Species = "setosa")
```
\normalsize    

* Ajouter des colonnes avec _add\_column()_

\footnotesize
```{r add_cols, echo=TRUE, eval=FALSE}
add_column(iris, new = rep(letters[1:15]))
```
\normalsize    

## Récupérer des observations aléatoirement
\footnotesize
```{r sample, echo = TRUE}
sample_frac(iris, 0.04, replace = TRUE)
sample_n(iris, 5, replace = TRUE)
```

## Récupérer des observations moins aléatoirement
\footnotesize
```{r filterslice, echo = TRUE}
filter(iris, Sepal.Length>7.5)
slice(iris, 10:15)
```

## Sélectionner des variables
\footnotesize
```{r select, echo = TRUE}
select(tbl_df(iris), Sepal.Length, Species)
select(tbl_df(iris), starts_with("Petal"))
```

\normalsize    
D'autres fonctions auxiliaires sont fournies (_contains()_, _ends\_with()_, _matches()_, _num\_range()_, _one\_of()_, _everything()_) .



## Manipuler des observations ou des variables
\footnotesize
```{r mutate, echo = TRUE}
mutate(select(tbl_df(iris), starts_with("Petal")), 
       Petal.Length.Width.Ratio = Petal.Length/Petal.Width)
```

\normalsize    
On peut cibler les variables à modifier avec _mutate\_all_, _mutate\_at_, _mutate_\if_.

## Manipuler des observations ou des variables
\footnotesize
```{r transmute, echo = TRUE}
transmute(select(tbl_df(iris), starts_with("Petal")), 
       Petal.Length.Width.Ratio = Petal.Length/Petal.Width)
```

\normalsize
_mutate()_ et _transmute()_ implémentent des fonctions vectorisées qui retournent un vecteur de même longueur que celui fournit en entrée.

## Grouper des observations

  _dplyr_ peut se voir comme une spécialisation du package _plyr_ vis à vis des data frames (ou putôt des _tibbles_). Ainsi nous pouvons mettre en oeuvre une stratégie d'analyse de données de type Split-Apply-Combine en groupant nos données selon une variable :


\footnotesize
```{r group_by, echo = TRUE}
group_by(tbl_df(iris), Species)
```

http://www.jstatsoft.org/v40/i01/

http://had.co.nz/plyr/

http://github.com/hadley/plyr

## Grouper des observations

\footnotesize
```{r groupmean, echo = TRUE}
summarise_if(group_by(tbl_df(iris), Species),is.numeric,mean)
```

\normalsize
On peut bien sûr 'degrouper' la table
\footnotesize
```{r ungroup, echo = TRUE, eval = FALSE}
ungroup(g_iris)
```


## L'opérateur '%>%'

Un pipe, fréquemment représenté par une barre verticale '|', renvoie la sortie d'une commande vers l'entrée d'une autre. 

La librairie magrittr fournit cet opérateur (et quelques autres) pour R et permet d'écrire du code différement:

* la séquence d'opération se lit de gauche à droite  
* on peut éviter l'appel de fonctions à l'intérieur d'autres fonction   
* on peut diminuer l'usage de variables locales ou de fonction  
* la séquence d'opération apparait très modulaire  

Problème: dans R, '|' équivaut déjà à 'OR'. La librairie _magrittr_ (Bache & Wickham, 2014) fournit un pipe qui 'n'en est pas vraiment un (_"This is not a pipe"_) sous la forme '%>%'.

\footnotesize
https://github.com/tidyverse/magrittr

## En pratique

\normalsize
Si nous voulons appliquer un filtre (Sepal.Length>5) sur quelques observations (10 à 15 par exemple) nous pouvons bien sûr écrire:

\footnotesize
```{r nopipe, echo=T}
mysubset <- filter(slice(iris, 10:15), Sepal.Length>5)
```
\normalsize
Mais avec l'opérateur 'pipe' on peut également noter cette transformation ainsi:
\footnotesize
```{r wpipe, echo=T}
mysubset <- iris %>% slice(10:15) %>% filter(Sepal.Length>5)
```
\normalsize
Et en faire autant avec des fonctions moins récentes:
\footnotesize
```{r auld, echo=T}
x<-iris$Sepal.Length
log(sum(exp(x)), exp(1))
x %>% exp %>% sum %>% log(exp(1))
```

## Une popularité grandissante

* forum, fils de discussion, blogs
* packages récents
    * _dplyr_
    * _leaflet_ (cartes interactives dans _shiny_)
    * _tidytext_ (text mining)
    * ...
    
\footnotesize
```{r leaflet, echo=TRUE, eval=FALSE}
m <- leaflet() %>%
  addTiles() %>%  # Add default OpenStreetMap map tiles
  addMarkers(lng=174.768, lat=-36.852, popup="The birthplace of R")
```

```{r tidytext, echo=TRUE, eval=FALSE}
text_df %>% unnest_tokens(word, text)
```

## Sources et ressources

\footnotesize

* __dplyr__: 
    Hadley Wickham, Romain Francois, Lionel Henry and Kirill Müller (2017). dplyr: A Grammar of Data Manipulation.
    http://dplyr.tidyverse.org
    https://github.com/tidyverse/dplyr
    https://github.com/rstudio/cheatsheets/raw/master/source/pdfs/data-transformation-cheatsheet.pdf 
    
* __tibble__: 
    Kirill Müller and Hadley Wickham (2017). tibble: Simple Data Frames. R package version 1.3.3.
    https://github.com/tidyverse/tibble
    http://r4ds.had.co.nz/tibbles.html
    
* __magrittr__: 
    Stefan Milton Bache and Hadley Wickham (2014). magrittr: A Forward-Pipe Operator for R. R package version 1.5.
    https://github.com/tidyverse/magrittr
    http://r4ds.had.co.nz/pipes.html

* Silge J and Robinson D (2016). “tidytext: Text Mining and Analysis Using Tidy Data Principles in R.” _JOSS_, *1*(3). doi:
10.21105/joss.00037. http://tidytextmining.com/
    
* Joe Cheng, Bhaskar Karambelkar and Yihui Xie (2017). leaflet: Create Interactive Web Maps with the JavaScript 'Leaflet' Library. R package version 1.1.0.9000. https://rstudio.github.io/leaflet/